臺灣高等法院刑事判決　　　　　　　 100年度上易字第1261號
上　訴　人
即　被　告　張月彩
選任辯護人　扶助律師　林恩宇律師
上列上訴人因傷害案件，不服臺灣臺北地方法院99年度易字第28
43號，中華民國100年4月15日第一審判決（起訴案號：臺灣臺北
地方法院檢察署99年度偵字第21384號），提起上訴，本院判決
如下：
    主  文
上訴駁回。
    事  實
一、張月彩於民國99年8月14日凌晨1時許在台北市○○區○○街
    110號前，因向劉妍妮索討渠等均認識之客人積欠張月彩之
    款項，劉妍妮表示與其無關，雙方遂發生口角，張月彩竟基
    於傷害人身體之犯意，持劉妍妮丟在地上之木棍毆打劉妍妮
    ，並與其互相拉扯，劉妍妮因此受有左胸擦傷（1x3公分）
    、右肘擦傷（1x2公分）、左肘擦傷（1x2公分）、左大拇指
    瘀青（1x1公分）、左大腿瘀青（1x2公分）、左足擦傷（0.
    5x0.5公分）、右膝擦傷（2x3公分、4x5公分）等傷害。
二、案經劉妍妮訴由台北市政府警察局萬華報告台灣台北地方法
    院檢察署檢察官偵查起訴。
    理  由
壹、程序部分
一、證人劉妍妮偵查筆錄之證據能力
    按刑事訴訟法第158條之3規定：「證人、鑑定人依法應具結
    而未具結者，其證言或鑑定意見，不得作為證據」。所謂「
    依法應具結而未具結者」，係指檢察官或法官依刑事訴訟法
    第175條之規定，以證人身分傳喚被告以外之人到庭作證，
    或雖非以證人身分傳喚到庭，而於訊問調查過程中，轉換為
    證人身分為調查時，此時其等供述之身分為證人，則檢察官
    、法官自應依本法第186條有關具結之規定，命證人供前或
    供後具結，其陳述始符合第158條之3之規定，而有證據能力
    。若檢察官或法官非以證人身分傳喚而以共同被告身分傳喚
    到庭為訊問時，其身分既非證人，即與「依法應具結」之要
    件不合，縱未命其具結，純屬檢察官或法官調查證據職權之
    適法行使，當無違法可言。而前揭不論係本案或他案在檢察
    官面前作成未經具結之陳述筆錄，係屬被告以外之人於偵查
    中向檢察官所為之陳述，本質上屬於傳聞證據，基於保障被
    告在憲法上之基本訴訟權，如已經法院傳喚到庭具結而為陳
    述，並經被告之反對詰問，前揭非以證人身分而在檢察官面
    前未經具結之陳述筆錄，除顯有不可信之情況者外，得為證
    據。又非以證人之身分在審判中之陳述筆錄，倘該被告以外
    之人已經法院以證人身分傳喚到庭並經具結作證，且由被告
    為反對詰問，該未經具結之陳述筆錄因屬審判上之陳述，自
    有證據能力；不能因陳述人未經具結，即一律適用本法第15
    8條之3之規定，排除其證據能力（最高法院96年度台上字第
    3527號判決意旨參照）。查本件證人即告訴人劉妍妮前於檢
    察官偵訊時，係以被告身分到庭供述，其身分既非證人，即
    與「依法應具結」之要件不合，縱未命其具結，純屬檢察官
    調查證據職權之適法行使，當無違法。況證人劉妍妮於原審
    審理程序中既經以證人身分具結而為陳述，並經被告為反對
    詰問，衡諸上開判決意旨，其前揭非以證人身分而在檢察官
    偵訊中未經具結之陳述，自有證據能力。
二、按被告以外之人於審判外之言詞或書面陳述，除法律有規定
    者外，不得作為證據；又被告以外之人於審判外之陳述，雖
    不符第159條之1至第159條之4之規定，但經當事人於審判程
    序同意作為證據，法院審酌該言詞陳述或書面陳述作成時之
    情況，認為適當者，亦得為證據；當事人、代理人或辯護人
    於法院調查證據時，知有第159條第1項不得為證據之情形，
    而未於言詞辯論終結前聲明異議者，視為有前項之同意，刑
    事訴訟法第159條第1項、第159條之5規定甚明。經查，除上
    開證人劉妍妮之偵查筆錄外，本判決後開所引用之各該被告
    以外之人於審判外之陳述（包括書面陳述），雖屬傳聞證據
    ，惟於本院審理時，被告張月彩、辯護人及檢察官均表示對
    證據能力無意見而不予爭執，且迄至言詞辯論終結前亦均未
    聲明異議，本院審酌上開證據資料製作時之情況，尚查無違
    法不當及證明力明顯過低之瑕疵，亦認為以之作為證據應屬
    適當，故揆諸前開法律規定與說明，爰逕依刑事訴訟法第15
    9條之5規定，認前揭證據資料均例外有證據能力。
貳、實體部分
一、訊據被告張月彩固坦承有於99年8月14日凌晨1時許至台北市
    ○○區○○街110號前向劉妍妮索討渠等均認識之客人「阿
    順」欠伊之款項，惟矢口否認有何傷害犯行，辯稱：只是要
    去收帳，沒有拿劉妍妮的棍子，也沒有打劉妍妮，是劉妍妮
    拿木棍戳伊，伊倒在地上，沒有力氣，牙齒也斷了云云。經
    查：
(一)證人即告訴人劉妍妮於警詢、偵查及原審審理時均一致證稱
    ：99年8月14日凌晨1時許，被告至美金飲酒店要求伊還錢，
    因伊當時在燒金紙，手上拿有棍子，就跟被告說再過來要拿
    棍子打她，之後不理被告，把棍子丟在地上，被告就將棍子
    拿起來打伊，伊即上前與被告拉扯等語（見偵查卷第7 頁反
    面、第25頁，原審卷第29頁反面），對其於上開時地遭被告
    毆打、與被告拉扯之主要情節，前後供述並無歧異，堪可採
    信，被告辯稱並未毆打劉妍妮云云，顯無足採。雖證人劉妍
    妮於原審證稱：被告另於同日清晨被告至和平醫院驗傷回來
    後及中午亦分別有毆打伊之行為（見原審卷第29頁反面、第
    30頁），然此部分非為本案起訴範圍，故辯護人指稱證人所
    言被毆打時間前後不一云云，容有誤會。又劉妍妮受有左胸
    擦傷（1x 3公分）、右肘擦傷（1x2公分）、左肘擦傷（1x2
    公分）、左大拇指瘀青（1x1公分）、左大腿瘀青（1x2公分
    ）、左足擦傷（0.5x0.5公分）、右膝擦傷（2x3公分、4x5
    公分）等傷害，有聯合醫院和平院區診斷證明書（偵卷第10
    頁）附卷可憑，辯護人雖質疑診斷書上之傷勢究係被告何時
    所為不明，惟據證人劉妍妮於原審證稱：伊僅於第一次凌晨
    被打時有去驗傷，之後被打就沒再去驗傷等語明確（見原審
    卷第29頁反面），堪認劉妍妮上開傷勢，應係於99年8月14
    日凌晨1時許遭被告毆打、與被告拉扯所造成無誤。
(二)至被告辯稱：係劉妍妮拿木棍戳伊，伊倒在地上，沒有力氣
    ，牙齒也斷了云云，惟被告告劉妍妮傷害案件，因被告所提
    出之驗傷單上記載並無任何可見之外傷，業經檢察官以99年
    度偵字第21384號為不起訴處分，有該不起訴處分書、被告
    提出之聯合醫院和平院區診斷證明書1紙在卷可參，足認被
    告所辯並不可採。
(三)綜上所述，本案事證明確，被告上揭犯行，洵堪認定，應予
    依法論科。
二、核被告所為，係犯刑法第277條第1項之傷害罪。原審適用刑
    法第277條第1項、第41條第1項前段，刑法施行法第1條之1
    ，審酌被告否認犯行，造成被害人身體多處傷害，再被告係
    中度精神障礙，有中華民國身心障礙手冊1紙在卷可參，以
    及被告自89年至99年間至國立台灣大學醫學院附設醫院精神
    醫學部就診，其精神症狀為「自言自語、呆笑、生活自理功
    能退化需他人照顧」，有該院100年2月11日校附醫祕字第10
    00000416號函在卷可佐（見原審卷第39頁以下），惟被告於
    審理時尚能應對回答，並主動向員警報案提告劉妍妮涉嫌傷
    害，有被告99年8月19日警詢筆錄在卷可佐，足認其意識清
    晰，辨識能力尚屬正常，再依被告自述家庭經濟情況貧寒，
    告訴人經濟情況亦屬勉持，均屬社會上弱勢之人等一切情狀
    ，量處拘役25日，並諭知易科罰金之折算標準，經核認事用
    法俱無不合，量刑亦屬妥適。被告上訴意旨猶執陳詞，否認
    犯罪，並以其罹患精神分裂症，係中度精神障礙者，99年12
    月8日仍處於治療回診之狀態，原審就被告行為時之精神狀
    態未進一步查明或鑑定，遽行判決，恐有違誤云云。惟被告
    是否有精神分裂症之病史，與其於行為當時是否因精神障礙
    或其他心智缺陷致不能辨識其行為違法或欠缺依其辨識而行
    為之能力，或顯著減低，並非有絕對之關係，本案被告於案
    發當時既能主動向員警提告劉妍妮涉嫌傷害，且於警詢中尚
    能詳細描述事發經過，對員警之詢問亦能正確理解並清楚回
    答，顯見被告案發當時之精神狀態應未有何精神障礙或其他
    心智缺陷，導致其不能辨識其行為違法或欠缺依其辨識而行
    為之能力，甚或有減低之情形，自無刑法第19條減輕或免除
    其刑之適用，是被告執此提起上訴，為無理由，應予駁回。
據上論斷，應依刑事訴訟法第368條，判決如主文。
本案經檢察官陳玉珍到庭執行職務。
中    華    民    國   100    年    8     月    17    日
                  刑事第十二庭審判長法  官  蔡永昌
                                    法  官  蔡新毅
                                    法  官  蘇隆惠
以上正本證明與原本無異。
不得上訴。
                                    書記官  楊妙恩
中    華    民    國   100    年    8     月    17    日
附錄本案論罪科刑法條全文
中華民國刑法第277條
（普通傷害罪）
傷害人之身體或健康者，處3年以下有期徒刑、拘役或1千元以下
罰金。
犯前項之罪因而致人於死者，處無期徒刑或7年以上有期徒刑；
致重傷者，處3年以上10年以下有期徒刑。